臺灣臺南地方法院刑事判決　　　　　　　95年度易字第1398號
聲　請　人　臺灣臺南地方法院檢察署檢察官
被　　　告　戊○○　36歲民.
　　　　　　　　　　大陸地區
選任辯護人　蘇文奕律師
　　　　　　陳郁芬律師
上列被告因偽造文書案件，經檢察官聲請簡易判決處刑（95年度
偵字第1405號），本院認為本件不得以簡易判決處刑，經適用通
常訴訟程序後，判決如下：
    主  文
戊○○共同行使明知為不實之事項，而使公務員登載於職務上所
掌之公文書，足以生損害於公眾，處有期徒刑肆月，減為有期徒
刑貳月，如易科罰金，以銀元參佰元即新臺幣玖佰元折算壹日。
    事  實
一、戊○○身為大陸地區人民，並無與丁○○結婚之真意，僅欲
    非法進入臺灣地區，於民國90年3月13日，辛○○、丁○○
    （業均另案審理中）搭機前往中華人民共和國，經辛○○介
    紹戊○○與丁○○認識後，三人遂共同基於行使使公務員登
    載不實事項公文書之犯意聯絡，先由戊○○、丁○○於90年
    5 月14日，在福建省福州市辦理假結婚公證手續，藉此取得
    福建省福州市公證處核發之（西元）2001年5月15日（2001
    ）榕公證內民字第3486號結婚公證書後，丁○○即於90年5
    月24日先行返臺，並於90年6月4日前往臺南市北區戶政事務
    所，填具內容不實之結婚登記書，並檢附上開結婚公證書等
    相關資料，申請結婚登記，致使承辦之公務員在形式審查後
    ，不知有偽，而在其職務上所掌管之公文書即丁○○之戶籍
    謄本上登載「民國90年5月14日與大陸地區人民戊○○結婚
    」、「丁○○配偶戊○○」等不實事項，並據以發給丁○○
    ，足以生損害於戶政機關對於戶籍資料管理之正確性。丁○○嗣並於90年6月5日，填寫「大陸地區人民進入臺灣地區保
    證書」後，並持上開登載不實之戶籍謄本向內政部警政署入
    出境管理局以配偶來臺探親為由申請使戊○○進入臺灣地區
    ，以此方式行使上開使公務員登載不實事項之公文書，經承
    辦公務員為實質審查後，誤為核准而發給戊○○「中華民國
    臺灣地區旅行證」，使戊○○因而得於90年7月23日搭機入
    境臺灣地區。
二、案經臺南市警察局移請臺灣臺南地方法院檢察署檢察官偵查
    起訴。
    理    由
甲、證據能力部分：
  (一)證人丁○○、郭萬順、乙○○於司法警察詢問時所為之陳述
    ，以及證人丙○○於檢察事務官詢問時所為之陳述，均係屬
    被告以外之人於審判外之言詞陳述，既經被告方面明示不同
    意採為證據之意思，依刑事訴訟法第159條第1項之規定，應
    認為不具證據能力。
  (二)警察之查訪紀錄，亦屬被告以外之人於審判外之書面陳述，
    亦經被告方面明示不同意採為證據之意思，依刑事訴訟法第
    159條第1項之規定，亦應認為不具證據能力。
  (三)又證人乙○○於偵查及審理中關於被告與丁○○是否假結婚
    乙節，該證人乙○○並未親自見聞，本院認為其所為之陳述
    係屬於傳聞證據，並無證據能力。
  (四)又被告戊○○以外之人即庚○○、辛○○，分別於96年5月
    16 日、96年7月25日於本院他案（95年度訴字第167號）行
    準備程序時，以被告身份所為之言詞陳述中涉及到本案被告
    之部分，因均屬未經具結之證詞，依刑事訴訟法第158條之3
    之規定，本院認為均不具證據能力。
  (五)上述經排除之證據以外之供述證據及非供述證據，既經被告
    方面表示同意採為證據，且無事實顯示係公務員因違法蒐證
    所取得之證據，本院審酌該等供述證據作成時之情況，亦認
    為適於作為證據，依刑事訴訟法第159條之1第2項、第159條
    之5第1項等規定，應認為均有證據能力。
乙、實體部分：
一、本件訊據被告矢口否認有何偽造文書等犯行，辯稱：伊與丁○○係真結婚，並非假結婚云云。辯護意旨並補充：
  (1)被告之配偶丁○○關於上揭案件，早經臺灣臺南地方法院檢
    察署以91年度偵字第7193號為不起訴處分。又檢察官雖認丁○○係與被告假結婚之人頭，並由被告支付新台幣（下同）
    8萬元，然何以丁○○於90年3月13日出境前往大陸地區時，
    尚於其合作金庫之帳戶內提領近10萬元？
  (2)且被告與丁○○於90年5月間在大陸地區結婚不久，兩人尚
    相偕前往大陸地區福清市彌勒岩遊玩，有照片可佐，更可證
    二人並非假結婚。
  (3)且證人辛○○、乙○○於偵查中之證述，均不能證明被告與
    丁○○間之婚姻關係係假結婚，證人辛○○於審理中之證述
    亦可見其偵查中之證述是不可採信，故難僅憑辛○○於偵查
    中之證述，率認被告與配偶丁○○並無結婚之真意。
  (4)且被告與丁○○係於大陸地區經由相親而結婚，感情基礎本
    就薄弱，尚待磨合，在被告來台後，先在「唇印檳榔攤」工
    作，但因工作環境常需接觸男性顧客，造成情緒、精神狀態
    不穩定之配偶丁○○時常吃醋、爭吵，於該段期間兩人較少
    共同生活，然並非結婚係假，又被告結束檳榔攤工作後，便
    至丁○○母親甲○○經營之市場攤販幫忙，後甲○○因病行
    動不便，被告便在家中照顧至甲○○之病情較為好轉，被告
    才於94年3月間至麻豆之電器行工作，均足證被告與丁○○
    之婚姻關係為真。
  (5)此外，辛○○、壬○○於法院作證時，或證稱檳榔攤樓上被
    告與丁○○有一間房間，他們會睡在一起，或證稱丁○○與
    被告看起來很親密的感覺，有時會抱在一起。故請鈞院不要
    因被告結婚初期因磨合而產生之異常情狀，以及被告是大陸
    地區人民，丁○○與被告家人較無互動，即認定二人間是假
    結婚云云。
二、本件被告為大陸地區人民，與丁○○於90年5月14日，在福
    建省福州市公證處辦理結婚公證後，丁○○即於90年5月24
    日返臺，於90年6月4日至臺南市北區戶政事務所，填寫「結
    婚登記申請書」申請結婚登記，使該管公務員職務上所掌管
    之公文書即丁○○之戶籍謄本上登載「民國90年5月14日與
    大陸地區人民戊○○結婚」、「丁○○配偶戊○○」等資料
    ，丁○○又於90年6月5日填具「大陸地區人民進入臺灣地區
    保證書」，並持前揭戶籍謄本等資料，向內政部警政署入出
    境管理局，以配偶來臺探親為由，申請使被告入境，使該管
    公務員於被告之中華民國臺灣地區旅行證上記載事由為「探
    親」，並據以核發被告之臺灣地區旅行證，被告因而於90年
    7月23日搭機入境臺灣地區等情，此均乃被告所不否認之事
    項，並有臺南市北區戶政事務所95年9月18日函檢送之結婚
    登記申請書、福州市公證處核發之結婚證明書、財團法人海
    峽交流基金會證明書、戶籍謄本各1份，以及內政部警政署
    入出境管理局95年9月20日函附之大陸地區人民進入臺灣地
    區旅行證申請書、大陸地區人民進入臺灣地區保證書等資料
    ，以及丁○○之身分證正反面影本、戊○○與丁○○之入出
    國日期證明書（警卷第153、256至260、321、322、357、
    358頁參見）等在卷可稽，應堪信為真實。
三、故本件首應審究之重點乃為被告在丁○○於90年6月4日前往
    臺南市北區戶政事務所，使承辦之公務員在其職務上所掌管
    之公文書即丁○○之戶籍謄本上所登載「民國90年5月14 日
    與大陸地區人民戊○○結婚」、「丁○○配偶戊○○」等事
    項是否確為虛偽不實之事項？經查：
  (一)丁○○一開始經由壬○○介紹予辛○○欲前往大陸時，是想
    要辦理假結婚，以領取殘障人士與大陸人士假結婚所得領取
    之8萬元人頭費用，且於大陸期間，確有向庚○○領取每週
    200元人民幣之生活費，然在大陸與被告相親後，因丁○○
    喜歡上被告，便想要辦真的結婚，惟被告當時並不願意等情
    ，業據證人壬○○（本院卷第59頁參見）、辛○○（本院卷
    第278、281頁參見）、庚○○（本院卷第251、257頁參見）
    、癸○○（本院卷第211、215頁參見）、丁○○（本院卷第
    123至124頁參見）等人到庭結證後證述相符，應堪信為真實
    。
  (二)再查：被告於入境臺灣後，原先仍不願意與丁○○真結婚，
    但有點猶豫，直到辛○○告知被告說丁○○同意不收尾款，
    並承諾付機票錢等，大約過2、3天後，被告才同意，伊是等
    到被告已經同意之後，才與丁○○等人合夥經營「唇印檳榔
    攤」等情，亦經證人辛○○於本院審理時具結後證述在卷（
    本院卷第284頁參見），參以被告與丁○○二人對於其在大
    陸結婚之細節（被告家中之成員、是否曾在被告家中過夜）
    ，以及被告入境臺灣後至警詢製作筆錄前，二人是否曾經發
    生性關係等情，所述均不相符（本院卷第117至119頁被告於
    受檢察官訊問時之供述，以及第125至127頁證人丁○○之證
    述參見），可見得被告於90年7月23日入境臺灣前，確實尚
    無與丁○○辦理真結婚之意思，而僅係為了用與丁○○虛偽
    結婚之名義入境臺灣，是其與丁○○共同在大陸辦理（假）
    結婚公證後，再由丁○○出面向臺南市北區戶政機關辦理之
    結婚戶籍登記等事項，確應係屬明知不實之事項，而共同使
    公務員登載於職務上所掌之公文書，並足以生損害於戶政機
    關對於戶籍資料管理之正確性，要屬無疑。丁○○嗣再持上
    開登載不實之公文書即戶籍謄本向內政部申請核發被告入境
    臺灣之旅行證，亦已達行使之程度，應可確認。
  (三)至於被告於入境臺灣之後，最後是否從猶豫而改變心意，同
    意與丁○○改行真結婚之夫妻關係、或有無同住、發生性關
    係、或有無幫忙丁○○操持家務，以及丁○○事後是否即因
    此而未領取原該領取之8萬元人頭費用之尾款、或有無再支
    付機票錢予辛○○等情，均乃被告於90年7月23日入境臺灣
    後所發生者，與本件被告所涉犯使公務員登載不實之犯罪時
    點之判斷要屬無涉，亦不影響本院對於前揭事實之認定。此
    外，丁○○究竟有無領錢至大陸花用、以及在大陸期間是否
    曾與被告出遊等情，亦與被告本身於入境臺灣之前是否已經
    願意與丁○○真結婚一事無涉，尚難以此逕為被告有利之認
    定。
四、按行為後法律有變更者，適用行為時之法律。但行為後之法
    律有利於行為人者，適用最有利於行為人之法律。刑法第2
    條第1項定有明文。查本件被告行為後，刑法之部分條文，
    已於被告行為後之94年2月2日修正公布，並自95年7月1日生
    效施行，茲就本件所涉及之新舊刑法比較說明如下：（1）
    新修正施行後之刑法第28條有關共犯之規定為：「二人以上
    共同實行犯罪之行為者，皆為正犯」，被告行為時之前刑法
    第28條共犯之規定為：「二人以上共同實施犯罪之行為者，
    皆為正犯」，揆諸本條之修正理由係為釐清陰謀共同正犯、
    預備共同正犯是否合乎本條規定之正犯要件。經查本件被告
    既為本件實行犯罪行為之共同正犯，則適用修正施行前之刑
    法第28條規定論以共同正犯，自並無不利於被告。（2）再
    查，本件被告於行為當時之刑法第41條第1項前段規定：「
    犯最重本刑為5年以下有期徒刑以下之刑之罪，而受6個月以
    下有期徒刑或拘役之宣告，因身體、教育、職業、家庭之關
    係或其他正當事由，執行顯有困難者，得以1元以上3元以下
    折算1日，易科罰金。」又被告行為時之易科罰金折算標準
    ，修正前罰金罰鍰提高標準條例第2條前段（現已廢止）規
    定，就其原定數額提高為100倍折算1日，則本件被告行為時
    之易科罰金折算標準，應以銀元300元折算1日，經折算為新
    台幣後，應以新台幣900元折算為1日。惟95年7月1日修正施
    行之刑法第41條第1項前段則規定：「犯最重本刑為5年以下
    有期徒刑以下之刑之罪，而受6個月以下有期徒刑或拘役之
    宣告者，得以新台幣1000元、2000元或3000元折算1日，易
    科罰金。」比較修正前後之易科罰金折算標準，以95年7 月
    1日修正施行前之規定，較有利於被告，應依刑法第2條第1
    項前段，適用修正施行前刑法第41條第1項前段之規定，定
    其折算標準，均先予敘明。
五、本件核被告所為，係犯刑法第216條之行使同法第214條使公
    務員登載不實文書罪。其使公務員為不實登載後，復持該登
    載不實之公文書行使，該使公務員登載不實之低度行為為行
    使之高度行為所吸收，不另論罪。又被告與丁○○、辛○○
    等人間有犯意聯絡，及行為分擔，應論以共同正犯。爰審酌
    被告在臺灣並無任何刑事前科紀錄，素行尚佳，惟其原並無
    與丁○○結婚之真意，僅欲以結婚之名義入境臺灣，不僅造
    成我國對於來臺大陸地區人士有關戶政資料管理上之困難及
    漏洞、並有危害滋擾我國治安之虞，以及被告犯罪之動機、
    目的、手段、犯罪之期間、以及犯罪後未能坦承犯行，惟態
    度尚稱良好及其他一切情狀，量處如主文所示之刑，並依中
    華民國96年罪犯減刑條例之規定予以減刑後，併依修正施行
    前刑法之規定，諭知易科罰金之折算標準，以資儆懲。
六、不另為無罪之諭知部分：
  (一)起訴意旨原尚認為被告由丁○○出面填具內容不實之大陸地
    區人民進入臺灣地區旅行證並檢附結婚公證書等相關資料，
    向內政部警政署入出境管理局以配偶來臺探親為由，申請戊○○入境，致該管公務員不知有偽，而於戊○○之中華民國
    臺灣地區旅行證上記載事由為「探親」等不實事項，並據以
    核發戊○○之臺灣地區旅行證，使戊○○因而於90年7月23
    日搭機入境臺灣地區，足生損害於內政部警政署入出境管理
    局對於入出境管理之正確性。
  (二)然按刑法第214條所謂使公務員登載不實事項於公文書罪，
    須一經他人之聲明或申報，公務員即有登載之義務，並依其
    所為之聲明或申報予以登載，而屬不實之事項者，始足構成
    ，若其所為聲明或申報，公務員尚須為實質之審查，以判斷
    其真實與否，始得為一定之記載者，即非本罪所稱之使公務
    員登載不實（此最高法院73年臺上字第1710號著有判例可資
    參照）。另按大陸地區人民，須經主管機關許可始得進入臺
    灣地區，臺灣地區與大陸地區人民關係條例第10條第1項定
    有明文，而主管機關內政部亦據此訂定「大陸地區人民進入
    臺灣地區許可辦法」以資規範，從而，大陸地區人民申請進
    入臺灣地區，其申請入境之事由是否屬實，主管機關應為實
    質審查，以判斷其真實與否，並非一經聲明，即有登載之義
    務。
  (三)故本件被告雖是以不實之事由，由丁○○出面申請被告入境
    臺灣之旅行證，然被告申請入境之事由是否屬實，既尚須經
    主管機關即內政部為實質之審查以為準駁之決定，縱主管機
    關疏於審查或有所誤認，致最後准許被告入境臺灣，然揆之
    上開判例意旨，亦難認被告此部分所為，亦合於刑法第214
    條使公務員登載不實罪之要件，是被告此部分之所為，並不
    成罪，惟因檢察官認此部分之犯行與前開有罪部分之犯行，
    屬實質上之一罪關係，爰不另為無罪之諭知，附此敘明。
七、據上論斷，應依刑事訴訟法第299條第1項前段、刑法第2條
    第1項前段、第216條、第214條，修正施行前刑法第28條、
    第41條第1項前段，廢止前罰金罰鍰提高標準條例第2條，現
    行法規所定貨幣單位折算新台幣條例第2條，中華民國96年
    罪犯減刑條例第2條第1項第3款、第7條，判決如主文。
本案經檢察官己○○到庭執行職務
中　　華　　民　　國　　96　　年　　10　　月　　25　　日
　　　　　　　　　刑事第十庭  審判長法　官  陳欽賢
                                    法  官  陳賢德
                                    法  官　林臻嫺
以上正本證明與原本無異。
如不服本判決應於收受本判決後10日內向本院提出上訴書狀，並
應敘述具體理由。如未敘述上訴理由者，應於上訴期間屆滿後20
日內向本院補提理由書狀（均須按他造當事人之人數附繕本）「
切勿逕送上級法院」。
　　　　　　　　　　　　　　　　  　書記官  許悉愛
中　　華　　民　　國　　96　　年　　10　　月　　26　　日
附錄論罪科刑法條
中華民國刑法第214條
明知為不實之事項，而使公務員登載於職務上所掌之公文書，足
以生損害於公眾或他人者，處3年以下有期徒刑、拘役或5百元以
下罰金。
中華民國刑法第216條
行使第 210 條至第 215 條之文書者，依偽造、變造文書或登載
不實事項或使登載不實事項之規定處斷。
